【裁判字號】    97,判,1092
【裁判日期】    971204
【裁判案由】    綜合所得稅
【裁判全文】
最  高  行  政  法  院  判  決
                                      97年度判字第1092號
上  訴  人  甲○○
上  訴  人  財政部臺北市國稅局
代  表  人  凌忠嫄
上列當事人間綜合所得稅事件，上訴人等對於中華民國95年11月
16日臺北高等行政法院95年度訴字第1201號判決，提起上訴，本
院判決如下：
    主  文
原判決關於罰鍰及該訴訟費用部分均廢棄，發回臺北高等行政法
院。
上訴人甲○○之上訴駁回。
駁回部分上訴審訴訟費用由上訴人甲○○負擔。
    理  由
一、本件上訴人即原審原告甲○○之配偶與臺北市政府簽訂「大
    眾捷運系統土地聯合開發」契約書合作興建聯合開發建築物
    ，由甲○○之配偶提供所有之大安區○○段○○段647地號土
    地，面積106平方公尺（權利範圍1/3），合併其他所有權人
    之總面積為2,077平方公尺，甲○○依約分配登記應有部分
    為10萬分之797；依上開契約規定雙方各自負擔與投資人合
    建分坪所應分配與投資人之樓地板面積及其基地應有部分，
    或負擔所取得建物之建造費用且依聯合開發須提供部分土地
    作為地方公共設施時，依各人提供基地面積比例分擔，無償
    提供為地方政府所有，甲○○配偶因而以贈與名義移轉應有
    部分10萬分之430，於民國90年10月30日至臺北市稅捐稽徵
    處申報土地贈與所有權移轉契約書，以贈與方式移轉予臺北
    市政府（管理機關為該府捷運工程局），嗣於90年度綜合所
    得稅結算申報，列報系爭土地之捐贈扣除額新臺幣（下同）
    951,900元，上訴人即原審被告財政部臺北市國稅局（下稱
    北市國稅局）以系爭土地應有部分之移轉，係履行雙務契約
    而非贈與，認定該捐贈扣除額係虛報，並短漏報其配偶營利
    及租賃所得計90,042元，致短漏所得稅額240,223元，違反
    所得稅法第71條第1項規定，北市國稅局經審理結果，乃補
    徵甲○○所得稅額328,916元，並按所漏稅額處1倍之罰鍰計
    240,200元（計至百元止）；甲○○不服，申請復查及提起
    訴願，均遭駁回，遂提起本件行政訴訟。
二、上訴人於原審起訴意旨略謂：系爭土地應有部分之移轉，形
    式上確屬捐贈，且為受贈人臺北市政府所允受，而契約書又
    明確記載應以捐贈方式辦理，且確已辦妥移轉，自屬對地方
    政府之捐贈，符合所得稅法中得列為捐贈扣除額之規定，顯
    見甲○○尚非明知不實而虛列該捐贈扣除額，北市國稅局率
    謂贈與移轉約定於雙務契約內，該部分之約定即屬對價關係
    而非贈與云云，實屬無稽。縱解釋上非屬捐贈，此亦不過見
    解歧異所致，尚非蓄意逃漏稅捐，故而應非虛列，至多僅係
    錯列，北市國稅局命甲○○補繳稅額為已足，尚不具備違法
    申報逃漏稅捐之要件，應無處以罰鍰之必要。為此請判決將
    原處分及訴願決定均撤銷等語。
三、被上訴人則以：本案土地之移轉，應係甲○○之配偶取得參
    與土地聯合開發利益之對價，純為互相履行債權債務之法律
    關係所由得，實質上類似互易之有償行為，屬雙務契約之性
    質，即一方未依約履行時，有使他方承受不利益之結果，此
    由大眾捷運系統土地聯合開發契約書第2條、第5條及第11條
    等約定條文內容自明，雙方係為配合現行相關土地登記法規
    ，而以「贈與」為所有權移轉原因登記要件，進而合法享受
    免徵土地增值稅之利益，僅係使移轉手續單純化，然事實上
    仍存在相對對價之事實，故臺北市政府顯非單純承受贈與物
    。依上開契約書第5條第3項各款內容以觀，甲○○之配偶依
    約取得變更都市計畫前之原可建樓地板面積、因聯合開發變
    更都市計畫或區域計畫而增加之可建樓地板面積之半數、依
    聯合開發辦法獎勵規定而增加之可建樓地板面積之半數及取
    得前揭增加樓地板面積建築物所對應之土地應有部分等權益
    ，並非單純以其自己之財產無償給與臺北市政府，而未取得
    對價之情形。且依該契約書第11條規定，甲○○之配偶如違
    反該契約第1條第3項（提供捷運系統需用等土地）時，除喪
    失聯合開發之一切權利及賠償損失外，並應將所提供土地之
    所有權移轉臺北市政府，屬捷運系統需用土地者由臺北市政
    府辦理徵收。上開履約與否與甲○○之配偶所獲利益相差甚
    鉅，甲○○之配偶參與該開發案知之甚明，主張所為提供土
    地係無償捐贈，顯非實情等語，資為抗辯。
四、原審斟酌全辯論意旨及調查證據結果，以：(一)依甲○○配偶
    與臺北市政府簽訂聯合開發契約書第5條第2、3項之約定，
    雙方之權利義務約為：建築物之興建費用由地主與臺北市政
    府按分得之坪數依比例負擔；建築物部分，所有屬捷運設施
    之部分均由臺北市政府取得（包括捷運系統需用之室外空間
    ），其餘部分雙方對半平分，包括(1)、因聯合開發變更都市
    計畫而增加的可建樓地板面積，(2)、依聯合開發獎勵辦法規
    定而增加的可建樓地板面積；土地部分，以上開建築物所坐
    落之基地（包括法定空地在內）為基礎，臺北市政府按上開
    建築物之分配比例配得之部分，其所對應之土地應有部分比
    例，由地主無償移轉予臺北市政府所有；甲○○配偶為履行
    上開無償移轉土地予臺北市政府之公法契約義務，而將系爭
    土地應有部分移轉予臺北市政府。足見甲○○配偶與臺北市
    政府簽訂聯合開發契約，性質為雙務契約，互負上開之對待
    給付義務。是上訴人北市國稅局認為系爭土地應有部分之移
    轉，係甲○○配偶取得參與土地聯合開發利益之對價，純為
    互相履行債權債務之法律關係所由得，並非以其自己之財產
    無償給與臺北市政府，而否准認列系爭捐贈扣除額951,900
    元，即無不合。(二)本件上開聯合開發契約書多處使用「依贈
    與方式辦理」、「無償提供為地方政府所有」、「無償取得
    所應持分之土地所有權」，且此契約書屬制式契約，是由臺
    北市政府而非甲○○配偶所擬具。再據上開契約內容，甲○
    ○配偶移轉系爭土地應有部分予臺北市政府，關於土地增值
    稅，依土地稅法第5條之規定，因其原因事實為無償移轉，
    納稅義務人則為受讓取得土地之人（即臺北市政府），從形
    式上看來，受讓人為政府機關，而依土地稅法第28條之規定
    ，土地受讓人為政府時，免徵土地增值稅。政府機關既表明
    系爭土地應有部分之移轉為贈與，稅捐稽徵機關亦以無償移
    轉(贈與)為土地增值稅之處理，甲○○因而信賴系爭土地應
    有部分之移轉屬贈與行為，實屬正當有據。否則豈不要求人
    民比相關政府甚至稅捐機關更知租稅法律？北市國稅局主張
    甲○○明知無捐贈事實，仍列報捐贈扣除額云云，並不足採
    。甲○○既正當信賴系爭土地應有部分之移轉屬贈與行為，
    即無逃漏所得稅之故意過失，其申報捐贈扣除額，雖致生漏
    稅結果，亦不應處罰。北市國稅局科處甲○○此部分之罰鍰
    ，即乏依據。綜上，本件原處分裁罰部分，因科罰列報系爭
    捐贈部分於法無據，難以維持，訴願決定未予糾正，亦有未
    洽，此部分決定應予撤銷。至於本稅部分，原處分於法尚無
    不合，訴願決定予以維持亦無違誤，此部分上訴人甲○○訴
    請撤銷，為無理由，應予駁回。
五、本院查：(一)關於本稅部分：按「按前3條規定計得之個人綜
    合所得總額，減除左列免稅額及扣除額後之餘額，為個人之
    綜合所得淨額…二、扣除額：納稅義務人就左列標準扣除額
    或列舉扣除額擇一減除外，並減除特別扣除額：…(二)列舉扣
    除額：1.捐贈：對於教育、文化、公益、慈善機構或團體之
    捐贈總額最高不超過綜合所得總額20%為限。但有關國防、
    勞軍之捐贈及對政府之捐獻，不受金額之限制。」為行為時
    所得稅法第17條第1項第2款第2目第1小目所明定。查上訴人
    甲○○配偶與臺北市政府簽訂聯合開發契約書，雙方之權利
    義務約為：建築物之興建費用由地主與臺北市政府按分得之
    坪數依比例負擔；建築物部分，所有屬捷運設施之部分均由
    臺北市政府取得（包括捷運系統需用之室外空間），其餘部
    分雙方對半平分，包括(1)、因聯合開發變更都市計劃而增加
    的可建樓地板面積，(2)、依聯合開發獎勵辦法規定而增加的
    可建樓地板面積；土地部分，以上開建築物所坐落之基地（
    包括法定空地在內）為基礎，臺北市政府按上開建築物之分
    配比例配得之部分，其所對應之土地應有部分比例，由地主
    無償移轉予臺北市政府所有；上訴人甲○○配偶為履行上開
    無償移轉土地予臺北市政府之公法契約義務，而將系爭土地
    應有部分移轉予臺北市政府，為原審經調查證據後所認定之
    事實。是原判決駁回上訴人甲○○此部分之訴，經核於法無
    違；其猶執陳詞主張系爭土地應有部分移轉予臺北市政府係
    無償捐贈云云，惟查原判決業說明上訴人甲○○之配偶取得
    系爭土地上聯合開發興建之部分建物，係以應有部分之移轉
    為對價之理由及證據，核無違反所得稅法第17條第1項第2款
    2目之或理由不備、理由矛盾情事。又大眾捷運法固授權主
    管機關訂定大眾捷運系統聯合開發辦法，獎勵地主參與開發
    ，惟此與上訴人甲○○之配偶移轉系爭土地應有部分是否有
    償或無償之認定無影響。上訴人甲○○之配偶取得系爭土地
    上聯合開發興建之部分建物，縱應負擔該部分建造費用，此
    亦僅係取得建物之條件之一，與移轉他部分土地同為取得建
    物之對價之一部分。上訴人甲○○之納稅義務，不得由臺北
    市政府與其約定免除，大眾捷運法亦未授權大眾捷運系統土
    地聯合開發辦法得為免稅規定。上訴人甲○○執前詞上訴，
    並就原審取捨證據，認定事實之職權行使，指摘原判決不備
    理由之違法，聲明廢棄，非有理由，應予駁回。(二)關於罰鍰
    部分：原判決撤銷罰鍰部分之訴願決定及原處分，固非全然
    無見。惟按遺產及贈與稅法第41條規定：「（第1項）遺產
    稅或贈與稅納稅義務人繳清應納稅款、罰鍰及加徵之滯納金
    、利息後，主管稽徵機關應發給稅款繳清證明書；其經核定
    無應納稅款者，應發給核定免稅證明書；其有特殊原因必須
    於繳清稅款前辦理產權移轉者，得提出確切納稅保證，申請
    該管主管稽徵機關核發同意移轉證明書。（第2項）依第16
    條規定，不計入遺產總額之財產，或依第20條規定不計入贈
    與總額之財產，經納稅義務人之申請，稽徵機關應發給不計
    入遺產總額證明書，或不計入贈與總額證明書。」，而同法
    第20條第1款規定，捐贈各級政府及公立教育、文化、公益
    、慈善機關之財產，係不計入贈與總額者。查本件上訴人甲
    ○○僅檢具臺北市政府捷運工程土地增值稅免稅證明及土地
    增值稅申報書，作為列報綜合所得稅捐贈扣除額之證明，詎
    原審判決均未予詳究，僅依土地增值稅之處理而逕認甲○○
    之信賴正當有據，而未指明其正當信賴之依據，自有判決不
    備理由之違法。再者，縱觀系爭聯合開發契約書，不問臺北
    市政府應否負擔興建費用，該增加建築物可建樓地板面積之
    獎勵即屬對價，況該建築物非甲○○之配偶所興建，自當無
    須支付任何建築費用，是其移轉土地所有權與一般無償捐贈
    土地予政府之情形尚屬有別，而原審判決卻認為上訴人甲○
    ○以系爭土地移轉作為對政府之捐贈而列報綜合所得稅之捐
    贈扣除額，並無故意或過失云云，應有判決不適用法規之違
    法。北市國稅局執此上訴求予廢棄，為有理由。惟上訴人配
    偶與臺北市政府間所訂立上開聯合開發契約書多處使用「依
    贈與方式辦理」、「無償提供為地方政府所有」、「無償取
    得所應持分之土地所有權」語句，及臺北市政府捷運工程局
    於91年5月3日以北市捷五字第09131273700號書函所謂「代
    替捐贈土地證明書」，其間上訴人配偶與臺北市政府及其所
    屬捷運工程局間交涉過程如何？是否足以阻故意或過失，
    未經原審詳查，自由本院發回，另為適法之裁判。
六、依行政訴訟法第255條第1項、第256條第1項、第260條第1項
    、第98條第1項前段，判決如主文。
中    華    民    國    97    年    12    月    4     日
                    最高行政法院第六庭
                        審判長法官  吳  明  鴻
                              法官  曹  瑞  卿
                              法官  林  茂  權
                              法官  侯  東  昇
                              法官  黃  秋  鴻
以  上  正  本  證  明  與  原  本  無  異
中    華    民    國    97    年    12    月    4     日
                              書記官  吳  玫  瑩


司法院資訊處製作；財團法人民間司法改革基金會備份。
